【裁判字號】    89,台上,807
【裁判日期】    890413
【裁判案由】    返還價金
【裁判全文】
最高法院民事判決                                八十九年度台上字第八○七號
    上  訴  人  進豐建設股份有限公司
    法定代理人  呂智弘
    上  訴  人  甲○○
    被 上訴 人  乙○○
    訴訟代理人  張慶帆律師
    複 代理 人  金蘭芳律師
右當事人間請求返還價金事件，上訴人對於中華民國八十七年九月二十三日台灣高等
法院第二審更審判決（八十七年度上更(一)字第一六三號），提起上訴，本院判決如左
：
    主  文
原判決關於命上訴人給付及負擔訴訟費用部分廢棄，發回台灣高等法院。
    理  由
本件被上訴人主張：伊於民國七十八年十一月十一日以總價新台幣（下同）八百四十
四萬元，向上訴人進豐建設股份有限公司（下稱進豐公司）、甲○○依次買受坐落基
隆市安樂區○○○段鶯歌石小段二八之二一、三二四之九地號土地上建物「台北狄斯
耐」Ｃ棟十樓房屋一戶並地下二層Ｂ八號停車位及其基地應有部分，已依次繳納期款
二百十八萬元、一百五十萬元。嗣上訴人以伊未依約給付價金餘款，已屬違約為由，
於八十四年八月三十日解除系爭契約，沒收伊已繳上開價金為違約金；該違約金數額
顯然過高，應予酌減等情。求為命進豐公司、甲○○依次給付伊一百三十五萬三千七
百八十五元六角、九十三萬三千零十四元四角，及均加付法定遲延利息之判決（被上
訴人超過上開請求部分，經原審判決其敗訴，其提起第三審上訴，因不合法，由本院
另以裁定駁回之）。
上訴人則以：伊解除系爭契約後，將系爭房地另行出售，受有委託銷售費用、房地跌
價及稅金、利息等損害，合計已超過被上訴人所繳價金，伊沒收系爭價金為違約金，
數額並無過高，被上訴人不得請求酌減等語，資為抗辯。
原審廢棄第一審所為此部分被上訴人敗訴之判決，改判如其聲明，係以：被上訴人於
七十八年十一月十一日以總價八百四十四萬元向上訴人買受系爭房地，約定：如甲方
（即被上訴人）違反本契約各項規定時，甲方已繳付價款任由乙方（即上訴人）沒收
充作違約金及損害賠償等語，被上訴人已付上開價金期款，餘款未依約給付，經上訴
人催告仍不履行，上訴人於八十四年八月三十日以郵局存證信函通知被上訴人解除契
約並沒收系爭價金充當違約金，有買賣契約書、郵局存證信函可稽，並為兩造所不爭
，自屬真實。系爭地下二層停車位並非依台灣省建築物增設停車空間鼓勵要點設置之
獎勵車位，而係增設之私有停車位，有基隆市政府函可考，被上訴人主張：系爭停車
位係供公眾使用之獎勵車位，不得專有專用云云，自不足採。上訴人已依約闢建游泳
池，因法令之限制，無法以游泳池之名義申請建造執照，難認上訴人違約或有給付不
能之情形。系爭契約約定建物面積約四五‧七九坪，而系爭房屋實際面積包括主建物
建號四五四六面積一○五‧七平方公尺、附屬建物一六‧四九平方公尺、公共設施共
同使用部分四六○五、四六○七建號面積依次為二‧○二、一○‧八三平方公尺，地
下一樓建號四五九一、地下四樓建號四五九九面積依次為三‧二六平方公尺、一○‧
○七平方公尺，共計一四八‧三七平方公尺，折計為四四‧八八坪，有建物登記簿謄
本可憑。與約定面積相差○‧九一坪，未逾約定百分之二之誤差容許率，難認其有面
積短少之瑕疵。系爭地下一樓為電梯樓梯間、地下四層為防空避難室兼停車場，均屬
公共設施，依約應計入建物面積，被上訴人主張：上開地下一樓、地下四樓部分不屬
買賣範圍云云，並非可採。系爭房屋包括主建物及附屬建物面積共計三六‧九六坪，
與其廣告所附平面配置參考圖記載建物使用面積為三九‧三八坪，固有不符；惟上開
參考圖已載明僅供參考之用，系爭契約第十五條並約定：海報廣告與契約內容不符時
，應以契約內容為準各等語，自難認上開參考圖係契約之一部。被上訴人以系爭房屋
有不能補正之瑕疵為由，解除契約，洵非有據，並非可採。被上訴人未依約給付價金
餘款，上訴人依上開約定，固得沒收上訴人已繳價金全部充當違約金。惟按約定之違
約金額過高者，法院得酌減至相當之數額，民法第二百五十二條定有明文。約定之違
約金是否過高，應就債務人若能如期履行債務時，債權人可得享受之一切利益為衡量
之標準。基隆地區七十八年下半年房地產買賣同業利潤標準為百分之十八，有財政部
台灣省北區國稅局基隆市分局函附同業利潤標準表可考，系爭房地價金為七百七十四
萬元，有買賣契約可稽，被上訴人若能如期履行債務，上訴人可得享受之利益核計為
一百三十九萬三千二百元。上訴人辯稱：伊於八十四年九月四日將系爭房地出售予他
人，市價僅為五百四十萬元，伊支出第一次及第二次銷售費用依次為五十三萬零四百
元、三十二萬四千元云云，縱然屬實；惟上開第一次銷售費用係屬上訴人出賣系爭房
地予被上訴人之成本，已計入其價金之內，被上訴人縱不違約，上訴人仍應支付。其
第二次銷售費用及價差，均屬系爭契約解除後所發生之損害，非因被上訴人不履行債
務所生之損害，自不在斟酌之列。至上訴人辯稱：伊另受有支出管理費、滯納金、利
息及稅金等損害云云，固據提出明細表一件為證，惟為被上訴人所否認，上訴人不能
舉證證明其真正，不足採信。審酌上訴人所受上開損害，系爭違約金尚嫌過高，應予
核減為一百三十九萬三千二百元，被上訴人已付價金超過上開數額部分，進豐公司及
甲○○應按各自受領之比例即依次為百分之五九‧二、百分之四○‧八返還予被上訴
人。從而被上訴人請求進豐公司、甲○○依次給付伊一百三十五萬三千七百八十五元
六角、九十三萬三千零十四元四角，及均加付法定遲延利息，洵屬正當，應予准許等
詞，為其判斷之基礎。
查上訴人辯稱：伊係委託訴外人新勵盟興業有限公司及上興廣告股份有限公司將系爭
房地出賣予被上訴人，依雙方約定，按系爭房地銷售總價百分之六支付銷售費用等語
，已據提出銷售合約書為證（見第一審卷七四、九八頁）。如此項銷售費用不因嗣後
系爭契約之解除而得請求返還，其能否謂非上訴人因被上訴人不履行債務所受之損害
，尚非無疑。次查系爭房地之市價於解約時如有跌落，則上訴人所受系爭房地跌價損
失，能否謂非因被上訴人不履行債務所受之損害，亦待推求。又被上訴人未依約給付
價金，按通常情形，上訴人自受有相當於該價金利息之損害。原審就此未詳加調查審
認，遽以上開理由而為上訴人不利之判決，殊嫌速斷。末查被上訴人係依何法律關係
請求上訴人返還系爭價金，其主張尚非明確，原審未予闡明，並有可議。上訴論旨，
指摘原判決此部分為不當，求予廢棄，非無理由。
據上論結，本件上訴為有理由。依民事訴訟法第四百七十七條第一項、第四百七十八
條第一項，判決如主文。
中      華      民      國    八十九    年      四      月     十三     日
                              最高法院民事第四庭
                                  審判長法官  林  奇  福
                                        法官  陳  國  禎
                                        法官  李  彥  文
                                        法官  陳  重  瑜
                                        法官  朱  建  男
      右正本證明與原本無異
                                              書  記  官
中      華      民      國    八十九    年      四      月    二十六    日


司法院資訊處製作；財團法人民間司法改革基金會備份。
